臺灣高等法院臺南分院民事判決　100年度上國易字第7號
上　訴　人　何耀南
訴訟代理人　李慧千　律師
被 上 訴人　臺灣高等法院臺南分院
法定代理人　鄭玉山
訴訟代理人　簡松柏
上列當事人間請求國家賠償事件，上訴人對於中華民國100年8月
3日臺灣臺南地方法院第一審判決（99年度國字第14號）提起上
訴，本院於100年11月15日言詞辯論終結，判決如下：
    主  文
上訴駁回。
第二審訴訟費用由上訴人負擔。
    事  實  及  理  由
甲、程序方面：按依國家賠償法請求損害賠償時，應先以書面向
    賠償義務機關請求之；賠償義務機關對於前項請求，應即與
    請求權人協議；賠償義務機關拒絕賠償，或自提出請求之日
    起逾30日不開始協定，或自開始協定之日起逾60日協定不成
    立時，請求權人得提起損害賠償之訴，國家賠償法第10條、
    第11條第1項分別定有明文。本件上訴人於99年6月10日向被
    上訴人請求國家賠償，經被上訴人於99年7月8日以99年度國
    賠字第1號拒絕賠償書拒絕賠償在案，有上訴人提出之國家
    賠償請求書及被上訴人之拒絕賠償書在卷可稽（原審卷第25
    -29頁），則上訴人既已履行法定前置程序後始向原審提起
    本訴，依前開規定，自屬合法，先予敘明。
乙、實體方面：
一、上訴人主張：
  (一)行政院為推行輔助中央公教人員購置住宅政策，強化國家資
    產管理並有效處理中央各機關學校國有眷舍房地，於民國92
    年間訂定「中央各機關學校國有眷舍房地處理要點」，嗣於
    95年間又修正其中部分條文，有修正後之眷舍房地處理要點
    在卷可稽。
  (二)上訴人任職於被上訴人機關，被上訴人自57年起即將臺南市
    ○○路○段689巷53號房屋分配予上訴人居住，迄今已40餘年
    ，而因行政院公布上開眷舍房地處理要點，被上訴人於95年
    12月15日以南分院洋總字第0950000748號函通知上訴人系爭
    53號眷舍位於計劃道路用地上，未符合行政院上開處理要點
    規定之處理範圍內，故無發給一次補助費之依據；但依上開
    處理要點第17條規定，上訴人若於95年12月31日前自願遷讓
    所配住眷舍，可向被上訴人申請搬遷費等情。惟上訴人所居
    住之系爭53號眷舍，大部分房舍係坐落在臺南市○○段3-90
    地號土地上，而非坐落於計劃道路之臺南市○○段3-111地
    號土地上，故上訴人乃於95年12月26日向被上訴人陳情，並
    請求實地測量。而被上訴人於96年1月18日以南分院洋總字
    第0960000046號函向上訴人表示系爭53號眷舍不在上開處理
    要點規定之處理範圍內，而認定該眷舍坐落在道路用地即臺
    南市○○段3-111地號土地上，並將檢附陳情書請示主管機
    關後，依指示辦理。
  (三)嗣被上訴人於98年12月18日以南分院鼎總字第0980000747號
    函向上訴人敘明：其依主管機關公務人員住宅及福利委員會
    （下稱住福會）96年7月13日函載「依國產局清查表所示，
    案內鹽埕段3-90地號土地上似另有建物，要求查明。」而申
    請鑑界，經臺南市東南地政事務所派員現場鑑界後，被上訴
    人依現場界樁位置與國產局國有土地勘（清）查表-使用現
    況略圖所示比對後，研判系爭53號眷舍確有部分房舍坐落在
    本騰空標售之臺南市○○段3-90地號土地上，被上訴人遂於
    96年12月11日以發現新事證為由，函請主管機關住福會同意
    增加系爭53號眷舍為處理範圍之內，並請比照本案其他合法
    現住人核發一次補助費，然主管機關住福會於97年1月14日
    函覆「貴院（即被上訴人）於95年12月31日前報送辦理騰空
    標售眷舍，並未包括本件眷舍」，而不准補報。上訴人因此
    又於99年1月27日向被上訴人提出陳情，懇請補報被上訴人
    分配上訴人居住之系爭53號眷舍，核發第一階段之一次補助
    費新臺幣（下同）150萬元。被上訴人乃於99年2月12日以南
    分院鼎總字第0990000133號函請臺灣高等法院轉陳行政院人
    事行政局，請補報系爭53號眷舍為合法現住戶，上訴人為合
    法現住人，並請核發第一階段之一次補助費150萬元。而行
    政院人事行政局於99年3月29日以局授住字第0990300820號
    函說明「…擬辦理騰空標售者，應於95年12月31日以前報送
    申辦，始得發放一次補助費，眷舍之主管機關係以95年12月
    31日以前發文報送作為辦理騰空標售之要件，本局爰自95年
    3月8日起多次通函轉知各機關學校全面清查有無經管處理範
    圍內國有眷舍房地尚未報送處理，逾95年12月31日即96年1
    月1日以後不再收受辦理，各機關學校亦不得以任何理由再
    行補報辦理眷舍處理方式之核定事項，並請各機關學校自負
    後續相關責任…」是以，由行政院人事行政局上開函文確定
    上訴人無法領取一次補助費。而上訴人曾以書面向被上訴人
    請求賠償，但遭被上訴人拒絕，爰依國家賠償法第2條第2項
    前段提起本訴。
  (四)按公務員於執行職務行使公權力時，因故意或過失不法侵害
    人民自由或權利者，國家應負損害賠償責任，國家賠償法第
    2條第2項前段定有明文。本件被上訴人有故意或過失之行為
    ，致上訴人受有損害，應負損害賠償責任，茲分述如下：
    1.中央各機關學校國有眷舍房地處理要點及國有眷舍處理作
      業注意事項等規定，係規定各機關學校依中央各機關學校
      國有眷舍處理要點報請核定處理方式時各項應辦事項，其
      雖非單純為一般國民福祉而設之規定，但就整體結構、適
      用對象、所欲產生之規範效果綜合判斷，其亦有維護特定
      人權益之意旨。因此，該等行政職務顯然具有「第三者關
      聯性」，非僅屬賦與行政機關推行公共政策之權限而已。
      因此，倘被上訴人所屬公務員依前開規定辦理國有宿舍及
      眷舍房地處理方案，對可得特定之人即負有正確製作處理
      方案之義務，其是否正確執行該職務，就可得特定之人而
      言，已非反射利益是否受有影響而已，而係特定人之權利
      已經因此受到影響。亦即被害人之權益，因被上訴人所屬
      公務員未正確及確實依前開規定執行各該職務而受有損害
      時，應得依法請求國家賠償。
    2.本件被上訴人違反中央各機關學校國有眷舍房地處理要點
      第5點第1項第2款或第5款之規定，致上訴人可請領補償費
      150萬元之權利遭侵害：
    (1)依國有眷舍處理作業注意事項第4點第2項第2款至第4款規
      定：「依處理要點第5點第1項第2款規定，登記標示、坐
      落地號、面積與實地不符時，應先向地政機關申請複丈，
      辦理更正。管理機關辦妥處理要點第5點第1項所列事項後
      ，除應檢附房地清冊、土地登記謄本、建物登記謄本、地
      籍圖謄本、建物平面謄本、都市計劃使用分區證明及土地
      及建物人工登記謄本（房地取得來源證明文件）等資料裝
      訂成冊4份外，另並須洽當地地政事務所申請當期公告地
      價證明，循行政程序函送住委會辦理核定處理方式事宜。
      」然本件被上訴人所屬公務人員於92年9月間陳報經管國
      有宿舍及眷舍房地方案前，並未確實依前開規定處理，致
      未發現上訴人居住之眷舍登記標示、坐落地號與實地不符
      ，造成提出之國有宿舍及眷舍房地方案關於上訴人部分有
      登記標示、坐落地號與實地不符之情形，導致上訴人所居
      住之眷舍無法依據前開規定受償之損害，則上訴人應得依
      國家賠償法請求國家賠償。此外，之前上訴人之陳情函有
      要求被上訴人實地測量，惟未獲被上訴人回應，被上訴人
      係依據公務人員住宅及福利委員會之函文始做實地測量。
    (2)又上訴人之系爭53號眷舍屬違章建築，依中央各機關學校
      國有眷舍房地處理要點第5點第1項第5款之規定，被上訴
      人應先行處理，蓋同地段之其他住戶均有依據上開要點領
      得150萬元補償費，則上訴人當然亦可領取150萬元補償費
      。至補償費部分，倘若上訴人與其他住戶獲得相同補償，
      上訴人即會搬遷，被上訴人不能因上訴人未搬遷而認定上
      訴人無損失，無法獲得補償。
    3.再者，法規明定行政機關負有職務義務，惟同時賦予主管
      機關作為或不作為之裁量權限者，基於便宜原則，該管機
      關之公務員對決定是否執行及如何執行，固享有裁量之職
      權，然如經斟酌應採取一定之作為，則該作為必須正確且
      合法，否則即屬違法。按國家執行職務行使公權力，基於
      依法行政原則，以依從法規為前提，本負有應維持公權力
      行使之合法性及正當性之責任與義務。而公務員應忠心努
      力，依法律命令所定執行其職務，為公務員服務法第1條
      所明定。如公務員有違背其職務義務之行為存在，即可推
      定其具有故意過失。又違反保護他人之法律，致生損害於
      他人者，負損害賠償責任。民法第184條第2項亦定有明文
      。本件被上訴人所屬公務員違反職務義務之法令，其法規
      目的具有維護特定公務人員權益之意旨，即屬保護他人之
      法律，被上訴人違反此一規定造成上訴人損害，應負賠償
      責任。亦即被上訴人所屬公務人員於92年9月間未正確陳
      報經管國有宿舍及眷舍房地方案，又遲至96年12月11日始
      以南分院洋總字第0960000691號函主管機關被上訴人同意
      增加臺南市○○路○段689巷39號及系爭53號眷舍為處理範
      圍，以致未能依規定於95年12月31日前報送申辦，則被上
      訴人應有故意或過失，應負賠償責任。
    4.住福會99年12月9日函文雖引用最高法院93年度裁字第494
      號裁定書以：公有土地之管理機關標售其經管之公有房地
      ，其標售與否或採何種方式標售，係屬該機關職權之行使
      ，人民或現住戶對之並無法定請求權，固屬有據。惟參酌
      司法院大法官釋字第469號解釋理由，倘經管公有房地之
      機關已決定採何種方式標售，則對於居住於該公有房地之
      現住戶，即屬可得特定之人，經管公有房地機關所屬公務
      人員對於辦理標售經管公有房地即應遵守中央各機關學校
      國有眷舍房地處理要點及國有眷舍處理作業注意事項等規
      定，而無裁量應如何處理之權限，而經管機關所屬公務人
      員因故意或過失，導致製作之房地處理方案中部分眷舍土
      地地號與實地不符，因而造成合法居住之現住戶無法依據
      中央各機關學校國有眷舍房地處理要點受償，應可認為人
      民之權利因而遭受直接損害，而得請求國家賠償。另，本
      件被上訴人於處理系爭53號眷舍時，未先請地政機關勘查
      確認系爭53號眷舍是否在道路用地上，故縱被上訴人無故
      意，亦應有過失。
  (五)上訴人提出本件國家賠償並未罹於二年之消滅時效：被上訴
    人雖於95年12月15日以南分院洋總字第0950000748號函通知
    上訴人系爭53號眷舍位在計畫道路用地上，不符中央各機關
    學校國有眷舍房地處理要點之規定，無法給予一次補助費。
    然上訴人當時僅不解為何中央機關會將房舍蓋在道路用地上
    ，希望仍給予上訴人一次性補償，因而始提出陳情；上訴人
    當時並不知悉上訴人居住之系爭53號眷舍並非全部位在道路
    用地上，而係被上訴人於99年2月12日以南分院鼎總字第099
    0000133號函通知上訴人，上訴人始確知被上訴人確有上開
    過失行為，致上訴人之權利受損害。且之前測量圖被上訴人
    均未給上訴人，上訴人係隔二年後，臺灣高等法院再函文被
    上訴人後，上訴人始陸續拿到相關函文，故本件應以行政院
    人事行政局99年3月29日之來函開始起算消滅時效，而上訴
    人於99年9月提起本訴聲請國家賠償，僅僅數月，並未罹於
    二年之消滅時效。
  (六)並聲明：1.原判決廢棄。2.被上訴人應給付上訴人150萬元
    ，及自起訴狀繕本送達之翌日起至清償日止，按年息百分之
    五計算之利息。3.第一、二審訴訟費用由被上訴人負擔。
二、被上訴人則以：
  (一)關於上訴人所居住之系爭53號眷舍之處理過程，茲分述如下
    ：
  1.上訴人所居住之系爭53號眷舍，依據被上訴人之內部文件，
    其基地為都市○○道路用地即臺南市○○段3-90地號土地，
    自始不能辦理建物登記，且參以臺灣高等法院臺南分院檢察
    處67年12月8日檢彬總19030號函及臺南市政府68年1月5日68
    .1.4.南市地所字第64636號函所載「…跨佔6公尺寬都市○
    ○道路用地，該建物雖領有建築許可執照而違反建築法規者
    ，依照行政院54.10.28台54內字第7836號令規定，不予勘測
    又不准辦理建物登記。」亦可推知上開建物自始不能辦理建
    物登記之原因在於跨佔都市○○道路用地。
  2.被上訴人於92年9月19日以（92）南分院敬總字13611號函將
    所經管之國有宿舍及眷舍房地處理方案陳報於臺灣高等法院
    時，除建議將系爭53號眷舍改作「職務宿舍」外，並依據被
    上訴人內部文件，據實載明系爭53號眷舍坐落於「道路用地
    」之事實；嗣經行政院人事行政局於95年1月17日召開司法
    院所屬機關經管國有眷舍房地第二批擬保留公用之使用計畫
    及興建計畫預審會議決議：「臺灣高等法院臺南分院經管臺
    南市○區○○段3-111地號…眷舍房地，其土地使用分區○
    ○○○道路用地』，不在審查範圍之內。」據此，被上訴人
    於95年12月15日以南分院洋總字第0950000748號函通知上訴
    人其所居住之系爭53號眷舍因位於計劃道路用地，不在「中
    央各機關學校國有眷舍房地處理要點」之騰空標售範圍之內
    ，並無適用處理要點第8點發給自行遷出一次補助費之依據
    ；及依據處理要點第17點規定，上訴人若於95年12月31日前
    ，自願搬離系爭53號眷舍，仍可申請搬遷補助費等事項。而
    針對上開函知事項，上訴人乃於95年12月26日提出陳情書，
    被上訴人遂復於96年l月18日以南分院洋總字第0960000046
    號再次函知上訴人前揭並無自行發給遷出一次補助費依據之
    意旨；及上訴人於上開陳情書之請求（即以實測為準，將非
    屬道路用地部分之眷舍坐落基地，請求依上開處理要點發給
    自行遷出一次補助費），若屬實，被上訴人將檢附陳情書請
    示主管機關後，依指示辦理。之後，被上訴人隨即進行向臺
    南市政府查詢被上訴人內部文件記載基地現為都市○○道路
    用地（臺南市○區○○段3-111地號土地）之上開眷舍有關
    事項。
  3.嗣主管機關住福會於96年7月13日以住福工字第0960304983
    號函通知被上訴人：「依國有財產局…清查表所示，案內鹽
    埕段3-90地號土地上似另有建物，請查明。如確另有建物，
    請洽地政機關辦理基地分割、或請分算各戶分攤基地持分比
    例，並檢附全部基地持分比例明細表。」，被上訴人本於上
    開函文於96年12月11日以南分院洋總字第0960000691號函，
    請求臺灣高等法院同意增報上訴人所居住之系爭53號眷舍，
    使系爭53號眷舍得以納入上開處理要點之處理範圍內，俾以
    比照其他合法眷舍現住人核發自行遷出一次補助費，惟此請
    求，嗣經主管機關住福會於97年1月14日以住福工字第09703
    00246號函告知被上訴人逾95年12月31日報送者，該會不再
    收受辦理，且各機關亦不得以任何理由再行補報辦理眷舍處
    理方式核定事宜，及上訴人所居住之系爭53號眷舍，該委員
    會並未請管理機關補辦理騰空標售等語。
  (二)按公務員於執行職務行使公權力時，因故意或過失不法侵害
    人民自由或權利者，國家應負損害賠償責任。國家賠償法第
    2條第2項前段定有明文。是以，國家賠償請求權之成立，須
    符合下列要件1.請求人受有損害。2.公務員執行職務行使公
    權力時，不法侵害請求人自由、權利。3.公務員具有故意或
    過失。查：
  1.適用「中央各機關學校國有眷舍房地處理要點」第7點、第8
    點而得請求一次補助費者，以經行政院核定具有適用上開要
    點之遷出義務，且依第7點、第8點所定時限自行遷出者為限
    ，有上開要點第7點、第8點及第17點等相關規定為憑。又宿
    舍配置乃一福利措施，若無收回即無補助遷出費用之問題。
    況依據住福會96年7月13日住福工字第0960304983號函、97
    年01月14日住福工字第0970300246號函及行政院98年03月31
    日院授人住字第0980301131號函所示，行政院所核定之騰空
    標售眷舍，並不包括系爭53號眷舍，此乃已經確定之事實。
    從而，行政院所核定騰空標售之眷舍既不包括系爭53號眷舍
    在內，則上訴人仍得繼續居住於系爭53號眷舍至主管機關處
    理該眷舍時為止，上訴人適用上開要點之遷出義務並未發生
    ，則自行遷出之補助費即無產生之權源。又上訴人既得繼續
    居住在系爭53號眷舍至主管機關處理該眷舍時為止，是其受
    配住於系爭53號眷舍之利益亦未受有損害。上訴人謂其受有
    自行遷出補助費之損害云云，實有誤會。
  2.再者，上訴人所居住之系爭53號眷舍，因位處都市○○道路
    用地，有違建築法規，不能辦理建物登記，自始不能取得使
    用執照。基於上開事實，被上訴人對於上訴人所受配住之系
    爭53號眷舍原得隨時予以收回，既得隨時予以收回，自不發
    生依據上開處理要點發給自行遷出一次補助費之問題。另按
    自行遷出一次補助費之請求，係以適用「中央各機關學校國
    有眷舍房地處理要點」騰空標售者為限。本件被上訴人於95
    年1月17日之前接獲主管機關之函文要求陳報宿舍騰空之資
    料，且房屋只要佔用到道路即無法分割，依上開處理要點之
    規定係無法補償。行政院人事行政局於95年1月17日所召開
    之司法院所屬機關經管國有眷舍房地第二批擬保留公用之使
    用計畫及興建計畫預審會議中，決議系爭53號眷舍佔用道路
    用地，不納入審查範圍，亦即不在騰空標售之範圍內，故被
    上訴人認只要房屋佔用道路用地即無上開處理要點騰空標售
    之適用。又系爭53號眷舍既不納入審查範圍，主管機關住福
    會復未請求管理機關即被上訴人依據上開處理要點補辦騰空
    標售事宜，顯見系爭53號眷舍未列入上開處理要點之騰空標
    售處理範圍內，已是確定之事實，則上訴人主張依據上開要
    點請求自行遷出一次補助費150萬元云云，顯非適法。
  3.本件如被上訴人99年7月1日99年度國賠字第1號拒絕賠償書
    所指，被上訴人所屬負責處理系爭53號眷舍之公務員，依據
    「中央各機關學校國有眷舍房地處理要點」及本於系爭53號
    眷舍坐落在都市○○道路用地之內部文件，循序處理該眷舍
    ，並無不法之情事，亦無故意或過失。
  4.中央各機關學校國有眷舍房地處理要點，規範目的有二：
    國有眷舍房地之妥善處理，此乃第一層規範目的，此規範目
    的所規範者，是機關與機關之間之關係，與受配住者無關。
    受配住者之眷舍坐落基地，本於上開要點而被核定騰空標
    售者，享有補償費之利益，此乃第二層規範目的，此規範目
    的附屬在本於上開要點而被核定騰空標售之眷舍為限，非獨
    立存在的規範目的。因此本於第一層規範目的，受配住眷
    舍之人並無對管理機關請求騰空標售眷舍基地之請求權；正
    因如此，上訴人自無請求被上訴人騰空系爭53號眷舍而為標
    售之權利，且依據最高行政法院93年度裁字第494號裁定意
    旨：「公有土地之管理機關標售其經管之公有房地，其標售
    與否或採何種方式標售，係屬該機關職權之行使，人民或現
    住戶對之並無法定請求權，故公有房地管理機關就現住戶請
    求讓售房地與現住戶，僅有促使主管機關是否發動讓售房地
    與現住戶之作用。次按中央各機關學校國有眷舍房地處理辦
    法係規範中央各機關學校處理經管國有眷舍房地之法規，該
    辦法並未規定人民或現住戶有請求管理機關標售公有眷舍之
    法定請求權。」可知，必須係主管機關要求遷離時始有補償
    之問題，而本件被上訴人並未要求上訴人遷離，故上訴人之
    補償費請求權實際上並未發生。上訴人既無請求被上訴人
    騰空系爭53號眷舍而為標售之權利，則上訴人適用國家賠償
    法第2條第2項前段規定之請求，即屬無據。
  5.另上訴人主張被上訴人違反中央各機關學校國有眷舍房地處
    理要點第5點第1項第2款或第5款之規定，致其請領150萬元
    補償費之權利遭受侵害部分：
  (1)就權利部分，住戶無請求公務機關標售之權利，且倘此部分
    未處理，上訴人可繼續居住於系爭53號眷舍。況上開要點第
    5點第1項第2款及第5款與住用人之權利無關，僅係行政上標
    售需處理之問題。
  (2)就被上訴人未實地測量系爭53號眷舍占用計畫道路用地多寡
    之問題，依照住福會之函文（原審卷第102頁）並未要求管
    理機關實地測量，蓋測量需編列預算，而住福會並未編列預
    算，無法要求管理機關測量，因此被上訴人未前往實地測量
    ，當時承辦人員應無過失之問題。
  (3)此外，補償費係要保護有居住之權利即遷移之問題，本件被
    上訴人既未要求上訴人搬遷，即無補償之問題。
  6.綜上所述，上訴人之訴顯然欠缺國家賠償請求權之要件而無
    理由。又倘鈞院認上訴人有請求權，損害額之部分應實際作
    測量，依實際佔有比例計算面積。
 (三)上訴人之訴不論是否具備國家賠償請求權之要件，亦因賠償
   請求權罹於時效而消滅，上訴人之訴仍無理由：
 1.按賠償請求權，自請求權人知有損害時起，因二年間不行使
   而消滅。國家賠償法第8條前段定有明文。
 2.依據上訴人所述：「原告所居住之系爭53號眷舍，大部分房
   舍係坐落於臺南市○○段3-90地號土地上，而非坐落於計劃
   道路之臺南市○○段3-111地號土地上，故原告乃於95年12
   月26日向被告陳情，並請實地測量」等語；及依據上訴人95
   年12月26日之陳情書所載「陳情人何耀南於57年3月奉鈞院分
   配坐落臺南市○○路○段689巷53號眷舍居住…本眷舍係鈞院
   於49年初連棟建築之房屋…是合法申請建築之房屋，鈞院為
   執法機關，不可能違法建築違章房屋供職員居住，當無疑義
   ，來函所稱陳情人等居住30多年之眷舍係違章建築，且建在
   道路上，實難理解…請核發一次補償費150萬元…如確實有部
   分房屋之基地已編為都市○○道路用地，則請求就未編為道
   路用地之土地，按照鈞院來函上開規定，以實測面積照公告
   地價百分之30發給一次補助費…」等情，足認上訴人至遲於
   95年12月26日之前，因獲被上訴人之通知，已知悉系爭53號
   眷舍有一部分係坐落在臺南市○○段3-90地號土地上，部分
   甚至僅係極少部分位處道路用地，上訴人如因被上訴人關於
   系爭53號眷舍之處置而受有損害，自其知悉損害之時，至99
   年6月10日向被上訴人提出國家賠償請求時止，早已逾越前揭
   規定之二年時效，是本件起訴之請求權已罹於時效而消滅。
 (四)並聲明：1.上訴駁回。2.第二審訴訟費用由上訴人負擔。
三、兩造不爭執之事項：
  (一)被上訴人自民國57年起即將臺南市○○路○段689巷53號房
    屋分配予上訴人居住。
  (二)上訴人於95年12月26日向被上訴人陳情請求鑑界，系爭眷舍
    部分坐落於臺南市○區○○段3-111地號土地上，該地使用
    分區○道路用地，眷舍有部分坐落於同段3-90地號土地上。
  (三)被上訴人於96年12月11日函請主管機關住福會同意增加系爭
    眷舍為處理範圍之內，並請比照本案其他合法現住人，核發
    一次補償費150萬元，惟為該機關以95年12月31日前報送辦
    理騰空標售眷舍，並未包括本件眷舍，而不准補報。
四、兩造爭執之事項：
  (一)上訴人請求本件國家賠償，其請求權是否已罹於時效消滅？
  (二)上訴人請求被上訴人賠償新臺幣150萬元，有無理由？
五、得心證之理由：
  (一)上訴人提起本件訴訟之請求權是否已罹於國家賠償法第8條
    第1項規定之時效部分？
  1.按賠償請求權，自請求權人知有損害時起，因二年間不行使
    而消滅；所謂知有損害，須知有損害事實及國家賠償責任之
    原因事實。國家賠償法第8條第1項、國家賠償法施行細則第
    3條之1分別定有明文。而所謂知有國家賠償責任之原因事實
    ，係指知悉所受損害，係由於公務員於執行職務行使公權力
    時，因故意或過失不法行為，或怠於執行職務，或由於公有
    公共設施因設置或管理有欠缺所致而言。
  2.被上訴人雖主張依上訴人於95年12月26日向被上訴人提出之
    陳情書記載，足認上訴人本件之請求權已罹於時效，惟查：
  上訴人於95年12月26日向被上訴人提出之陳情書雖記載：「
    陳情人何耀南（即上訴人）於57年3月奉鈞院分配坐落臺南
    市○○路○段689巷53號眷舍居住…本眷舍係鈞院於49年初連
    棟建築之房屋…是合法申請建築之房屋，鈞院為執法機關，
    不可能違法建築違章房屋供職員居住，當無疑義，來函所稱
    陳情人等居住30多年之眷舍係違章建築，且建在道路上，實
    難理解…請核發一次補償費150萬元…如確實有部分房屋之
    基地已編為都市○○道路用地，則請求就未編為道路用地之
    土地，按照鈞院來函上開規定，以實測面積照公告地價百分
    之30發給一次補助費…」等情，然依該陳情書之內容，上訴
    人應僅係質疑其所居住之系爭眷舍是否確實坐落在道路用地
    上，並未明知該眷舍確實未坐落在道路用地上，否則即無需
    請求實測，是被上訴人主張憑此陳情書之內容而主張上訴人
    於95年間即已知有國家賠償責任之原因事實，尚難憑採。
  況依被上訴人所自陳，其係因主管機關住福會於96年7月13
    日以住福工字第0960304983號函通知後，始知系爭埕段3-
    90地號土地上似另有建物，並於96年12月11日以南分院洋總
    字第0960000691號函請求臺灣高等法院同意增報系爭眷舍納
    入上開處理要點，而被上訴人收到主管機關住福會97年1月
    14日住福工字第0970300246號函表示該增報已逾處理期限而
    不予收受辦理後，並未將結果通知上訴人，直至99年間始通
    知上訴人（原審卷第51頁背面）等情，是上訴人主張其遲至
    行政院人事行政局於99年3月29日以局授住字第0990300820
    號函通知被上訴人後始明確知悉系爭眷舍確有部分坐落在臺
    南市○○段3-90地號土地上，應可採信。是以，上訴人既遲
    至99年3月29日以後始知悉有其所主張之國家賠償責任之原
    因事實，則其於99年9月24日提起本訴，自尚未逾二年之請
    求權時效。
  (二)本件上訴人主張被上訴人應依國家賠償法第2條第2項前段負
    損害賠償責任，無非係以被上訴人違反中央各機關學校國有
    眷舍房地處理要點第5點第1項第2款或第5款之規定，致其請
    領150萬元補償費之權利遭受侵害云云（原審卷第175頁反面
    ），惟為被上訴人所否認。經查：
  1.被上訴人於92年9月19日以（92）南分院敬總字13611號函將
    所經管之國有宿舍及眷舍房地處理方案陳報於臺灣高等法院
    時，係陳報系爭53號眷舍坐落於「道路用地」，嗣行政院人
    事行政局於95年1月17日召開司法院所屬機關經管國有眷舍
    房地第2批擬保留公用之使用計畫及興建計畫預審會議決議
    ：「臺灣高等法院臺南分院經管臺南市○區○○段3-111地
    號…眷舍房地，其土地使用分區○○○○道路用地』，不在
    審查範圍之內。」被上訴人乃依據處理要點第17點規定，通
    知上訴人若於95年12月31日前自願搬離系爭53號眷舍，仍可
    申請搬遷補助費等，惟上訴人於95年12月26日提出陳情書請
    求實測，嗣主管機關住福會於96年7月13日以住福工字第096
    0304983號函通知被上訴人：「鹽埕段3-90地號土地上似另
    有建物」，被上訴人乃於96年12月11日以南分院洋總字第09
    60000691號函請求臺灣高等法院同意增報上訴人所居住之系
    爭眷舍納入上開處理要點之處理範圍內，惟主管機關公務員
    住宅及福利委員會於97年1月14日以住福工字第0970300246
    號函告知被上訴人已逾95年12月31日報送期限，不再收受辦
    理，是系爭眷舍目前並未列入被上訴人辦理騰空標售之方案
    內等情，有各該函文在卷可稽，復為兩造所不爭執，堪信為
    真實。
  2.而中央各機關學校國有眷舍房地處理要點第5點雖規定：「
    各機關學校管理之眷舍房地，依前點列冊層報行政院核定前
    ，應先辦妥下列事項：（一）完成產權登記，並領得房地所
    有權狀。但辦理建築物產權登記確有困難者，得免辦理登記
    。（二）登記標示、坐落地號、面積與實地不符時，應先向
    地政機關申請複丈，辦理更正。（三）有他項權利登記時，
    應先辦理塗銷登記。（四）土地位於都市計畫公共保留地、
    既成道路或須分段處理者，應向地政機關申辦分割、分筆登
    記。（五）有占用或違建之情形時，應先行處理。各機關學
    校依前項各款規定辦理有困難時，得請求中央或地方政府協
    助之。各機關學校辦妥第一項所列事項後，應附土地登記謄
    本（含人工及電子）、建物登記謄本（含人工及電子）、地
    籍圖謄本、建物平面圖謄本、都市計畫土地使用分區證明書
    等資料各4份，由主管機關函送執行機關依國有財產局提供
    之國有公用宿舍房屋清查成果或轉請國有財產局於2個月內
    實地勘查提供之意見，層報行政院核定。」然經原審函詢主
    管機關住福會有關「機關報送貴委員會申辦騰空標售案件前
    ，是否須實地測量眷舍現確實占用之土地面積？」乙節，該
    委員會於99年12月9日以住福工字第0990303522號函覆稱「
    該處理要點並未規定需先實地測量眷舍現確實占用之土地面
    積」，亦有該函文在卷可稽（原審卷第102-103頁），則被
    上訴人依其所持有、上訴人亦不爭執真正之文件資料（即被
    上訴人經管宿舍交接清冊、臺灣高等法院臺南分院檢察處67
    年12月8日檢彬總19030號函及臺南市政府68年1月5日68.1.4
    .南市地所字第64636號函，原審卷第57-67頁）陳報系爭眷
    舍係位於道路用地，自尚難謂有何過失情節。
  3.又按國家賠償法第2條第2項規定之損害賠償請求權，與一般
    損害賠償請求權相同，須以實際受有損害為成立要件（最高
    法院96年度台上字第2902號判決參照）。依前所述，行政院
    所核定被上訴人經管之騰空標售眷舍方案中，並不包括系爭
    53號眷舍，則上訴人自不得主張依據中央各機關學校國有眷
    舍房地處理要點第7點、第8點之規定而得向被上訴人請求一
    次補助費，蓋因該要點之適用係以經行政院核定，且依該要
    點第7點、第8點所定時限自行遷出者為限。
  4.況公有土地之管理機關標售其經管之公有房地，其標售與否
    或採何種方式標售，係屬該機關職權之行使，人民或現住戶
    對之並無法定請求權，故公有房地管理機關就現住戶請求讓
    售房地與現住戶，僅有促使主管機關是否發動讓售房地與現
    住戶之作用。次按中央各機關學校國有眷舍房地處理辦法係
    規範中央各機關學校處理經管國有眷舍房地之法規，該辦法
    並未規定人民或現住戶有請求管理機關標售公有眷舍之法定
    請求權（最高行政法院93年度裁字第494號裁判參照）。故
    本件上訴人既無依該要點請求被上訴人標售其所配住之系爭
    眷舍之法定請求權，且上訴人又既得繼續居住在系爭眷舍至
    主管機關處理該眷舍時為止，則上訴人受配住於系爭53號眷
    舍之利益或權利並未受有任何損害，上訴人主張依據眷舍房
    地處理要點，系爭房舍苟有被核定為騰空標售範圍，照樣可
    領取一次補償費，因被上訴人沒有正確陳報，以致上訴人未
    被核定，無法依據該要點領取一次補償，造成上訴人損害，
    揆諸前開說明自無可取。
  5.被上訴人訴訟代理人於本院言詞辯論時，曾自認被上訴人原
    已知系爭53號眷舍部分坐落在3-111地號土地，但登錄時僅
    登錄道路用地，致上訴人主張被上訴人既然在64年間就已知
    系爭眷舍跨占二地號，僅登錄道路用地部分，顯見被上訴人
    有過失。惟被上訴人訴訟代理人旋發現其自認與事實不符，
    聲請撤銷自認。按依民事訴訟法第279條第3項：「自認之撤
    銷，除別有規定外，以自認人能證明與事實不符或經他造同
    意者，始得為之」之規定，自認人苟能證明其自認與事實不
    符者即得撤銷自認。經查：被上訴人經管宿舍交接清冊編號
    第066號記載：「台南市○○路○段689巷53號」、「位於都
    市○○道路房屋權狀不能取得合法配住」有卷附交接清冊足
    憑，依據上開文件，足證被上訴人所屬承辦系爭眷舍人員起
    初僅知系爭眷舍「位於都市○○道路」。又住福會於96年7
    月13日以住福工字第1960304983號函通知被上訴人：「依國
    產局清查表所示，案內鹽埕段3-90地號土地上似另有建物請
    查明，如確另有建物，請洽地政機關辦理基地分割或請分算
    各戶分攤基地持分比例，並檢附全部基地持分比例明細表」
    。又被上訴人本於上開函文，於96年12月11日以南分院洋總
    字第0960000691號函臺灣高等法院：「主旨：本院原認定經
    管之台南市○○路○段689巷39、53號眷舍全部坐落台南市○
    ○段3-111地號土地上使用分區○道路用地，非為『中央各
    機關學校國有眷舍房地處理要點』處理範圍內，惟因發現新
    證據，擬更正認定為處理範圍之列、、、、（上開函文參照
    ）。依據上開二項文件，足證被上訴人所屬承辦系爭眷舍人
    員自接獲住福會96年7月13日函件，始知系爭眷舍係跨佔道
    路用地。從而，被上訴人訴訟代理人於本院言詞辯論時，曾
    自認被上訴人原已知系爭53號眷舍部分坐落在3-111地號土
    地，但登錄時僅登錄道路用地云云，既與事實不符有如前述
    ，自得撤銷其自認，不發生自認之效力，應予敘明。
六、綜上，上訴人所配住之系爭53號眷舍，既未被核定為騰空標
    售範圍，且上訴人並無請求被上訴人標售其所配住之系爭眷
    舍之法定請求權，上訴人復得繼續居住在系爭眷舍至主管機
    關處理該眷舍時為止，則上訴人受配住於系爭53號眷舍之利
    益或權利並未受有任何損害，則上訴人以權利受有損害為由
    ，依國家賠償法第2條第2項前段之規定，請求被上訴人應賠
    償150萬元及自起訴狀繕本送達被上訴人之翌日起至清償日
    止，按年息百分之5計算之利息，自無理由，應予駁回。上
    訴人之訴既經駁回，其假執行之聲請亦失所附麗，應併予駁
    回。原審為上訴人敗訴之判決，及駁回其假執行之聲請，於
    法並無不合。上訴人上訴意旨指摘原判決不當，求予廢棄改
    判，為無理由，應予駁回。
七、本件事證已臻明確，兩造其餘攻擊防禦方法，經本院審酌後
    ，認與判決之結果不生影響，無一一論述必要，併此敘明。
八、據上論結，本件上訴為無理由，依民事訴訟法第449條第1項
    、第78條，判決如主文。
中    華    民    國   100    年    11    月    29    日
                  民事第三庭    審判長法  官  蘇重信
                                      法  官  李素靖
                                      法  官  羅心芳
上為正本係照原本作成。
不得上訴。
中    華    民    國   100    年    11    月    29    日
                                      書記官  陳嘉琍